臺灣高等法院民事判決　九十三年度上國字第三號
　　上　訴　人　中國貨櫃運輸股份有限公司
　　法定代理人　林進春
　　訴訟代理人　羅翠慧律師
　　複　代理人　李姝律師
　　被　上訴人　台北縣政府
　　法定代理人　林錫耀
　　訴訟代理人　陳璧秋律師
　　　　　　　　劉陽明律師
　　被　上訴人　台北縣汐止市公所
　　法定代理人　黃建清
　　訴訟代理人　陳峰富律師
　　複　代理人　蕭世光律師
　　　　　　　　張簡勵如律師
右當事人間請求國家賠償事件，上訴人對於民國九十二年十一月二十四日臺灣士林地
方法院九十二年度國字第一號第一審判決提起上訴，本院於九十三年七月七日言詞辯
論終結，判決如左：
    主    文
上訴駁回。
第二審訴訟費用由上訴人負擔。
    事實及理由
一、本件被上訴人臺北縣政府之法定代理人已由蘇貞昌變更為林錫耀，業據其依民事
    訴訟法第一百七十條、第一百七十六條規定，聲明承受訴訟在卷，先予敘明。
二、上訴人起訴主張：伊所有坐落台北縣汐止市○○○段保長坑小段二三四地號土地
    臨保長坑溪之護岸駁坎（下稱系爭護岸），於八十七年十月間因賀伯颱風來襲，
    造成保長坑溪溪水暴漲而遭沖毀約七十五公尺，並造成上開地號土地流失一０六
    ０平方公尺，嗣於八十七年十一月初，被上訴人台北縣汐止市公所曾會同被上訴
    人台北縣政府會勘上述受災地區，並告知伊待被上訴人台北縣政府經費撥下後即
    將修復工程發包施作，惟遲遲未見進行，伊為免其五堵站廠區土地再遭颱風侵襲
    ，於颱風季節來臨前，自行於八十八年六月間發包施作簡易駁坎，嗣八十九年十
    一月一日象神颱風來襲，該簡易式駁坎又遭沖毀，不僅原修復護岸毀壞，受損土
    地地段更擴延至二三四之四地號土地上，二三四地號上破損之護岸缺口約長一百
    一十五公尺。伊乃於九十年三月十九日，向被上訴人台北縣汐止市公所函詢保長
    坑溪沿岸護堤修護工程之計劃及進度，同年四月九日，被上訴人台北縣政府函請
    被上訴人台北縣汐止市公所，將保長坑溪沿岸伊函請修復駁坎一案儘速納入辦理
    ，伊即立刻與被上訴人台北縣汐止市公所聯絡，惟據被上訴人台北縣汐止市公所
    告稱保長坑溪整治工程護堤之修護屬台北縣政府之權責，無法儘速辦理，伊又於
    九十年五月二十四日函請被上訴人台北縣政府修復保長坑溪沿岸駁坎，台北縣政
    府於九十年六月十三日派員會同經濟部水利處、經濟部水利處第十河川局、內政
    部營建署辦理汐止保長坑溪中國貨櫃護岸崩塌現場履勘，結論認系爭地點確有需
    要施設護岸，被上訴人台北縣政府並於九十年七月二十六日函請台灣省政府補助
    系爭地點護岸崩塌工程經費。惟被上訴人等仍未進行施作復建駁坎工程，導致九
    十年九月十四日納莉颱風來臨時，豪雨造成保長坑溪溪水暴漲，溪水並夾帶大量
    土石由二三四地號保長坑溪沿岸崩塌之駁坎缺口處衝入上訴人五堵站場區，造成
    五堵站廠區土石堆積、機具、貨櫃受損、土地流失等之重大損失，總計其損失高
    達新台幣（下同）五千二百九十九萬四千二百八十四元，被上訴人台北縣政府、
    台北縣汐止市公所應依民法第一百八十五條負共同侵權行為連帶損害賠償責任，
    爰依國家賠償法第二條第二項後段及第三條，先就伊清理五堵場區廢土支出之損
    害一百五十萬二千二百九十五元，請求被上訴人連帶給付，及自伊請求之日即九
    十一年三月四日起至清償日止，按年息百分之五計算之利息，並願供擔保請准宣
    告假執行。原審為上訴人敗訴之判決，上訴人全部不服提起上訴，聲明求為廢棄
    原判決，改判如其前開聲明所示。
三、被上訴人臺北縣政府則以：對於護岸駁坎之修建，係賦予主管機關推行公共事務
    之行政裁量權限，主管機關有權限審核，選擇作為或不作為，屬行政裁量性質，
    無違法性可言。又基隆河支流保長坑溪，在「基隆河初期治理計畫」之保護程度
    僅為「十年」洪水頻率，納莉颱風之洪水經經濟部水利處分析頻率為「一百年」
    ，已遠超過「基隆河初期治理計畫」之保護程度，縱經整治完成恐亦無法防治，
    是此百年始可能發生之災害，其程度已屬不可抗力之天然災害，已逾善良管理人
    所能注意，伊無故意、過失可言；且伊自接獲上訴人陳情後，即積極會勘、爭取
    尋求經費，在經費無著之情況下亦同意上訴人採取緊急保護措施，已積極加以處
    理，況河川整治工程在經費不足情況下，係視人口密度而採先後順序處理，該處
    非人口聚集之處，伊實已竭盡所能予以處理，無故意過失可言。再上訴人於河川
    區域設置工廠，部分廠址侵占公有地，二三四地號地目則屬「田」，不得設置工
    廠，另伊曾於九十年三月二十三日就有關「貨櫃儲運場防颱應變有關事宜」召集
    業者及相關業者開會討論，要求業者於颱風期間做好防颱準備，惟上訴人疏未為
    適當處置，是上訴人縱受有損失，亦係出於自己違法設置工廠及防護不週，與護
    岸之設置間並無相當因果關係。再查系爭護岸係上訴人自行修建，非屬公有公共
    根本尚未設置可供防治一百年頻率洪水之公共設施，遑論有何管理設置欠缺可言
    ？且撥款補助或代為發包興建並不能認為即設置或管理之機關，此觀本院台南分
    院七十年上字第二０八二號判決即明，故伊縱得經濟部水利處同意撥款補助，仍
    非管理設置機關。縱認伊為設置管理之機關，惟納莉颱風係百年始可能發生之災
    害，其程度屬不可抗力之天災，除已如前述外，亦為本院九十二年度上訴字第三
    ０七六號刑事判決所肯認，則伊已盡督導之責，伊在設置管理上亦無欠缺可言，
    況「賀伯、象神」颱風所致之損害已逾同法第八條第一項前段之請求權時效。又
    上訴人未能舉證證明所舉各項工程名稱，究係發生於「合法設立地點」或「非法
    竊佔部分」，所列損失明細備註欄全為「場地清除污泥」，然工程項目竟又有「
    土方工程」、「挖土工程」等，且同時委託多家不同公司處理，復未提出付款憑
    證，均足令人質疑，難認已就所受損害盡舉證之責等語，資為抗辯。並於本院聲
    明求為判決駁回上訴，如受不利益判決，請准供擔保免為假執行。
四、被上訴人臺北縣汐止市公所則以：系爭保長坑溪護岸法定管理機關應為台北縣政
    府，伊並非主管及管理機關，且上訴人所援引「台灣省排水設施維護管理辦法」
    、「水利建造物安全檢查辦法」之條文觀之，並非民法第一百八十四條第二項所
    稱「違反保護他人之法律」中之「法律」。又上訴人所受之損害，原因之一為上
    訴人長期佔用保長坑溪河川區域範圍內之國有河川地，造成河道減縮，才會在系
    爭二三四地號處形成九十度轉彎，於河水無法順利宣洩時，必然直接越過二三四
    號地。又上訴人於納莉颱風豪大雨來襲時，因未將保長坑溪沿岸貨櫃搬離，致妨
    礙保長坑溪水道，阻礙水流，造成貨物飄出至保長坑溪，堵塞下游橋樑，因此本
    件損害之發生，與公務員是否有不法行為或公共設施之設置或管理有欠缺，並無
    因果關係。且納莉颱風雨量之大，依經濟部水利處分析，為百年之洪水頻率，遠
    逾基隆河初期治理計畫之十年洪水頻率之保護目的，縱令上訴人所稱之護岸駁坎
    修復，本件上訴人之損失，仍不可避免等語，資為抗辯。並於本院聲明求為判決
    駁回上訴，如受不利益判決，請准供擔保免為假執行。
五、兩造不爭執部分：上訴人所有坐落台北縣汐止市○○○段保長坑小段二三四地號
    土地，臨保長坑溪之護岸駁坎，於八十七年十月間，因賀伯颱風來襲遭沖毀約七
    十五公尺，嗣於八十七年十一月初，被上訴人台北縣汐止市公所曾會同被上訴人
    台北縣政府會勘上述受災地區，並告知上訴人待被上訴人台北縣政府經費撥下後
    即將修復工程發包施作，惟修復工程仍遲遲未見進行，上訴人乃自行於八十八年
    六月間發包施作簡易駁坎，該簡易式駁坎又於八十九年十一月一日象神颱風來襲
    時遭沖毀。上訴人乃於九十年三月十九日向被上訴人台北縣汐止市公所函詢保長
    坑溪沿岸護堤修護工程之計劃及進度，同年四月九日被上訴人台北縣政府函請被
    上訴人台北縣汐止市公所將保長坑溪沿岸上訴人函請修復駁坎一案儘速納入辦理
    ，惟據被上訴人台北縣汐止市公所告稱保長坑溪整治工程護堤之修護屬台北縣政
    府之權責，無法儘速辦理，上訴人又於九十年五月二十四日函請被上訴人台北縣
    政府修復保長坑溪沿岸駁坎，台北縣政府於九十年六月十三日派員會同經濟部水
    利處、經濟部水利處第十河川局、內政部營建署辦理汐止保長坑溪中國貨櫃護岸
    崩塌現場履勘，結論認系爭地點確有需施設護岸，被上訴人台北縣政府並於九十
    年七月二十六日函請台灣省政府補助系爭地點護岸崩塌工程經費，惟迄九十年九
    月十四日納莉颱風來襲時仍未施作復建駁坎工程。
六、按公務員怠於執行職務，致人民自由或權利遭受損害者，國家應負損害賠償責任
    ；公有公共設施因設置或管理有欠缺，致人民生命、身體或財產受損害者，國家
    應負損害賠償責任。國家賠償法第二條第二項後段、第三條分別定有明文。是關
    於國家賠償法第二條第二項、第三條之適用，自應以公務員有怠於執行職務之不
    法行為，及公有公共設施之設置、管理有欠缺，且與人民所受之損害間，有相當
    因果關係為必要。是本件應審究者為上訴人所主張之系爭護岸是否為公共設施、
    ？上開與上訴人主張之損害是否有相當因果關係？經查：
(一)、證人即上訴人前總經理施鶴初於台灣士林地方法院檢察署九十年度他字第二○六
    八號違反水利法偵查中證稱：「（問：八十三年中國貨櫃公司五堵站重新施作保
    長坑溪駁坎護岸工程詳情為何？）我記得當時保長坑溪溪水經常沖毀岸邊地基，
    因此本公司五堵站呈報總公司將原有的護岸拆除，重新施作駁坎護岸，增加護岸
    的高度，以防溪水沖刷造成地基淘空的情形，並經我本人批准後，由技術部來承
    辦發包施作，後來對岸居民不滿本公司施作新護岸，恐會影響溪水水流，造成對
    岸地基被溪水沖刷淘空，於是向汐止市公所陳情，而縣政府及汐止市公所也派員
    至本公司五堵站進行會勘：：又本公司為了和睦鄰里，也幫對岸居民施作護牆。
    （問：前述五堵站八十三年護岸工程係由何人負責？又居民陳情事件係由何人出
    面協調？）該工程當初係由本公司技術及負責發包施作，並由技術部協理陳家泰
    負責監督，後來我知道對岸居民因本公司施作保長坑溪護岸，影響對岸居民安危
    而向汐止市公所陳情，於是我即派行政協理沙志恆代表本公司出面與居民協調．
    ．．」等語（見前揭案號偵查卷第一八七頁）。證人王忠暉亦於原法院九十一年
    訴字第三０號高秋賢等違反水利法刑事案件審理時證稱：「八十三年時，二三四
    號地號土地的轉彎區應該是有被水沖掉，八十三年六月，中國貨櫃有做駁坎，現
    在的經理不一定瞭解以前的狀況，：：當時在做堤防時，我們覺得會危及對岸的
    安全，水流會把堤防沖垮：：（問：中國貨櫃公司做的堤防，是否導致河流寬度
    變小？）二十年前，對岸已經有河堤，八十三年是重修河堤。」等語（見前揭案
    號刑事卷一第一八九頁）。依前述證人施鶴初、王忠暉所述，系爭護岸在八十七
    年賀伯颱風沖毀前亦為上訴人所施作，依證人施鶴初所證，上訴人甚且將原有護
    岸拆除，重新作駁坎護岸，增加護岸的高度，則系爭護岸係上訴人自行拆除原有
    護岸、改變護岸高度及設計所施作，並非被上訴人或其他政府機關所設置之公共
    施管理有欠缺之情形。
(二)、九十二年二月六日修正公布之水利法第七十八條之四規定：「排水集水區域之劃
    定與核定公告、排水設施管理之維護管理、防洪搶險、安全檢查、設施範圍之使
    用管理及其他應遵行事項，由中央主管機關訂定排水管理辦法管理之。但農田、
    市區及事業排水，由目的事業主管機關依其法令管理之」，是主管機關經濟部已
    於九十二年十月一日以經水字第○九二○四六一○六三○號令將上訴人主張適用
    之「台灣省排水設施維護管理辦法」名稱修正為「排水管理辦法」，並修正條文
    ，合先敘明。又本件保長坑溪為「台灣省排水設施維護管理辦法」第三條第四款
    所指之區域排水，係屬台北縣政府轄管之縣區域排水，於該溪設置之護岸，為同
    辦法第四條所稱排水設施，亦據主管機關經濟部水利署以九十二年八月十二日經
    水政字第九○二五○三五六三三○號函覆明確，上訴人主張適用之「台灣省排水
    前揭法律、命令修正公布前，是關於被上訴人有無法定義務之違反，仍應適用修
    正前相關法令。系爭護岸駁坎於八十七年十月間，因賀伯颱風來襲遭沖毀約七十
    五公尺，上訴人乃自行於八十八年六月間發包施作簡易駁坎，該簡易式駁坎又於
    八十九年十一月一日象神颱風來襲時遭沖毀，系爭二三四地號上破損之護岸缺口
    約長一百一十五公尺，迄九十年九月十四日納莉颱風來襲前仍未修復，被上訴人
    就前開護岸毀損情形因兩造間公文往來，早已知悉，並於九十年六月十三日作成
    系爭地段護岸確有施設必要結論等情，乃兩造所不爭執，是系爭護岸未施作並非
    被上訴人怠於為平時檢查、特別檢查、定期檢查（水利建造物安全檢查辦法第八
    條第一、二款、第九條，台灣省排水設施維護管理辦法第十二條）等義務而疏未
    發現，亦非所屬養護巡視人員發現異狀後未履行其報告義務（台灣省排水設施維
    護管理辦法第十一條第二項第二款、第四款），而係於發現後管理機關未能進一
    步為修繕，是上訴人主張被上訴人檢查或報告義務之違反，顯與本件上訴人主張
    損害之發生，並無相當因果關係。
(三)、上訴人主張被上訴人違反歲修（台灣省排水設施維護管理辦法第十二條）、排水
    十三條），惟查：
  1.關於系爭保長坑溪二三四地號段之護岸之興建，依被上訴人台北縣政府函覆台灣
    士林地方法院檢察署之九十年十一月二十八日九十北府工水字第四三五一三四號
    覆文：「．．．汐止市公所中國貨櫃段之護岸興建究為何時、何人所建，由於本
    縣轄區遼闊，本縣排水路一般均係委交由公所就近整治建設，惟本案依據汐止市
    公所九十年十一月七日九十北縣汐建字第二七八九八號函復，該所並無相關資料
    可供查詢．．．」等語，則原護岸係何等規格、防護之水流強度，即無從由相關
    施工資料探究。又系爭二三四地號段之護岸已分別於八十七年賀伯、八十九年象
    神颱風所沖毀，納莉颱風後並經重新整建，上訴人所建護岸已無留存，護岸之原
    狀及被上訴人應修復至何種程度，僅得由相關保長坑溪整治計畫及留存照片加以
    認定。
  2.保長坑溪屬基隆河支流，關於基隆河之治理，依被上訴人台北縣政府所提，經濟
    部水利處淡水河流域防洪指揮中心所製作之「納莉颱風淡水河洪水報告」所載：
    「七十六年琳恩颱風造成基隆及汐止地區嚴重淹水，地方政府與百姓殷切要求治
    理工程盡早實施，政府部門積極辦理基隆河整治相關計畫，並分別於七十八年及
    八十二年分段公告治理基本計畫，由於計畫水道與汐止市及基隆市都市計畫土地
    使用分區編定未盡相符，工程用地無法取得，且排水及鐵路公路橋樑受地形限制
    ，難以配合改善，導致防洪工程無法順利實施，八十七年瑞伯及芭比絲颱風來襲
    ，本區又遭嚴重淹水之害。有關用地問題仍無法完全解決，因而先以保護十年洪
    水頻率進行初期治理計畫，目前已大致完工，並積極研擬相關配套措施及後續整
    治計畫」等語（見原審卷一第二四五至二五一頁），是關於基隆河支流保長坑溪
    相關排水設施之維護，中央主管機關政策裁量後之選擇係以十年頻率作為準據，
    是管理機關所應負的義務亦為十年頻率排水設施之維護及修繕義務。然依前揭同
    一報告所載：「納莉颱風之降雨，經由水利處依照民國四年至八十八年資料分析
    顯示，從九月十六日零時至九月十九日零時之五堵站上游集水區三日降雨總和為
    九○三公釐，經頻率分析結果其重現期（頻率）超過二百年，遠超出基隆河該河
    段之現況排洪能力，若納入納莉颱風則約為一百年頻率」等語，是就納莉颱風雨
    量及水勢，顯然已逾基隆河整治原先之規劃。
  3.證人王忠暉於原審九十二年八月二十九日言詞辯論期日所提供照片（見原審卷三
    第八十頁），九十年九月十七日日間之保長坑溪洪水，已漫淹上訴人場區，未經
    淹沒之部分護岸，水位亦已接近溢堤，若考量納莉颱風其後繼續滯留台灣之期間
    （九十年九月十七日至同年月十九日）及溪水未漫入上訴人場區未宣洩可能增加
    之高度，暴漲之溪水逾越護岸侵入上訴人場區應為合理之推論。證人王忠暉於原
    審就現況指出當時淹水高度，其所畫水位高度亦已逾舊護岸之高度、略低於納莉
    颱風後所新建之護岸（見原審卷三第六十三頁），是縱舊護岸未曾崩壞，納莉颱
    風期間溪水溢堤漫入上訴人場區亦為必然，充其量僅為溢堤時間之延緩而已。
  4.證人即台北縣政府水利及下水道局局長（九十年時擔任台北縣政府工務局水利課
    長）李孟諺於原法院前揭刑事案件審理時證稱：「（問：納莉颱風過後，你是否
    有到現場去看保長坑溪或附近受損情形？）納莉颱風時，上游有很多土石崩塌，
    因為保長坑溪流經山區，將土石帶下來，這次我們清了十七萬立方的土方，都是
    山區帶下來的，會導致河床變高，水位會往上漲，就會淹沒沿岸附近的住戶，都
    會受到影響，另外一個原因是因為基隆河的水暴漲，保長坑溪的水流出不去，會
    造成水位變高，淹沒鄰近地區。．（問：中國貨櫃的地勢約多高？）約十七、八
    ，二十標高。地面高會是在十年洪水以上〈低於兩百年水位，但接近兩百年〉，
    但是兩百年的洪水位一定會淹到。．．納莉颱風雨量已經超過兩百年洪水位，約
    兩百五十年的洪水位，以中國貨櫃的地勢勢必會淹到．．．」等語（見前開刑事
    卷二第七八至八五頁），而上訴人公司五堵場地盤高確實接近二百年水位，亦有
    臺北縣政府於納莉颱風後召開防颱檢討會議資料一份在卷足按，另參諸卷附臺北
    縣政府九十年十二月十日九十北府工水字第四四八九一八號函檢送「協商瑞芳、
    汐止地區貨櫃儲運場退出基隆河河川區域外」乙案有關事宜會議紀錄影本中，亦
    有「本次納莉颱風侵襲，因挾帶超大雨量並使基隆河水位超過百年防洪頻率保護
    標準之洪水位，因而溢堤釀災」等語，且有前揭原法院及本院九十二年度上訴字
    第三○七六號刑事判決正本附卷可稽，並經本院調閱該刑事全卷核閱無訛。
  5.依前述證人李孟諺所證及證人王忠暉所提照片（原審卷三第八０、八一頁），上
    訴人五堵場之高度高於保長坑溪河床有相當之高度（依證人李孟諺所證為二百年
    洪水位高度），而上訴人於起訴狀所附照片說明中，表明鄰近保長坑溪之二三四
    地號五堵場三區當時淹水高度為二至三米高（原審卷一第四八頁15-8、15- 9、
    15-10說明），則若當時水位淹入上訴人場區之高度為二至三米，原有之護岸高
    度顯無法防止保長坑溪溪水漫入。
  6.上訴人雖主張納莉颱風水流係由系爭二三四地號漫入，然依證人王忠暉所提照片
    （原審卷三第八一頁）顯示，該二三四地號鄰保長坑溪處恰為九十度轉彎處，保
    長坑溪溪水至該轉彎處，水勢無法立即依既有河道做九十度轉彎，由該處溢堤進
    入上訴人場區應屬水流正常現場，非必然與該處未施作護岸有因果關係，是證人
    王忠暉於原審所證：「保長坑溪的水是從二三四地號淹起來，我在保長坑溪的附
    近住了二十幾年，每次有颱風時，我都會去注意，水是從二三四地號淹進來的沒
    有錯：：」「（問：是否知悉二三四地號上的駁坎有缺口？）知道，其他的護岸
    在一九一地號的部分有一點破損，一九三之五地號的護岸有破損一點點，因為該
    處水勢較緩和，主要是因為二三四地號剛好是一個九十度的大轉彎，水勢比較急
    ：：二三四地號的護岸，在八十九年象神颱風來襲時就有沖毀一點點，主要是因
    為納莉颱風沖毀的更多。納莉颱風的水勢比象神颱風的水勢大」等語（見原審卷
    三第七三至七六頁），適可證明水流漫入點係因河道地形之故，並非該處護岸崩
    損所致。足見被上訴人未復建十年洪水頻率之護岸，與納莉颱風所致保長坑溪溪
    水漫入並無因果關係，其所影響者僅為漫入時間之提前或延後而已，然依證人即
    上訴人五堵廠站經理高秋賢於原審所證：「該作的防颱措施我們都作了，沒有來
    不及作的，也沒有因為水勢沖太快，來不及作的情形」等語（原審九十二年八月
    二十九日言詞辯論筆錄），足證上訴人所受各項損害，與水勢漫流入場區之時間
    快、慢並無關連。本件上訴人所指被上訴人違反台灣省排水設施維護管理辦法第
    十二條、第十三條相關維護、修繕護岸義務，縱有上訴人所指怠於執行職務、未
    盡管理義務之情，然依上訴人請求施作者應係十年洪水頻率之護岸或將原已部分
    崩塌之護岸修復，仍無法阻止保長坑溪水流漫入及避免上訴人主張之損害，是上
    訴人主張被上訴人維護、修繕義務之違反，即難認與上訴人所主張之損害間有相
    當因果關係。而政府是否應修建超過十年洪水頻率，達二百年或二百五十年洪水
    頻率之護岸，乃政府機關之政策考量，尚不能因此遽指被上訴人有怠於執行職務
    或公有公共設施設置有欠缺。
七、綜上所述，上訴人主張被上訴人怠於執行職務及對公有公共設施設置或管理有欠
    缺，與其主張所受之損害間，並無相當因果關係，因此其依國家賠償法第二條第
    二項後段、第三條及民法第一百八十五條請求被上訴人連帶賠償其清理五堵場區
    廢土支出之損害一百五十萬二千二百九十五元及遲延利息，不應准許。原審為其
    敗訴之判決，尚無不合，上訴人仍執陳詞上訴，指摘原判決不當求予廢棄改判，
    核無理由，上訴應予駁回。
八、因本件事證已臻明確。兩造其餘攻擊防禦方法，核不影響判決結果，茲不予一一
    論述，附此敘明。
九、結論：本件上訴為無理由，爰判決如主文。
中　　　華　　　民　　　國　　九十三　　年　　　七　　　月　　 廿一 　　日
                                  民事第十四庭
                                      審判長法  官   　張  宗  權
                                            法　官     陳  永  昌
                                            法  官     陳  忠  行
正本係照原本作成。
如不服本判決，應於收受送達後二十日內向本院提出上訴書狀，其未表明上訴理由者
，應於提出上訴後二十日內向本院補提理由書狀（均須按他造當事人之人數附繕本）
上訴時應提出委任律師或具有律師資格之人之委任狀；委任有律師資格者，另應附具
律師資格證書及釋明委任人與受任人有民事訴訟法第四百六十六條之一第一項但書或
第二項（詳附註）所定關係之釋明文書影本。
中　　　華　　　民　　　國　　九十三　　年　　　七　　　月　　二十一　　日
　　　　　　　　　　　　　　　　　　　　　　書記官     明  祖  星
附註：
民事訴訟法第四百六十六條之一（第一項、第二項）：
對於第二審判決上訴，上訴人應委任律師為訴訟代理人。但上訴人或其他法定代理人
具有律師資格者，不在此限。
上訴人之配偶、三親等內之血親、二親等內之姻親，或上訴人為法人、中央或地方機
關時，其所屬專任人員具有律師資格並經法院認為適當者，亦得為第三審訴訟代理人
。
